ACORDAO-COMPLETO-2382359

ACÓRDÃO 2575/2019 ATA 41/2019 - PLENÁRIO

VISTOS, relatados e discutidos estes autos de representação, com pedido de cautelar suspensiva, formulada pela Basis Tecnologia da Informação S.A., nos termos do art. 113, § 1º, da Lei nº 8.666, de 1993, e dos arts. 235 e 237, VII, do RITCU, sobre indícios de irregularidade no Pregão Eletrônico 395/2019 conduzido pelo Hospital de Clínicas de Porto Alegre (HCPA) para a contratação de "serviços de fábrica de software, bem como para credenciamento para habilitação ao processo de compartilhamento, instalação, treinamentos, consultorias e sustentação do Aplicativo para Gestão Hospitalar (AGHUse) , com contrapartida financeira; Prestação de Serviços de Execução de Testes e Controle de Qualidade sobre as Soluções de Software e Prestação de Serviços de Mensuração de Software e Suporte à Aplicação de Técnicas de Mensuração";
	ACORDAM os Ministros do Tribunal de Contas da União, reunidos em Sessão do Plenário, ante as razões expostas pelo Relator, em:
	9.1. conhecer da presente representação, por atender aos requisitos legais e regimentais de admissibilidade;
	9.2. referendar a cautelar suspensiva concedida pelo Despacho acostado à Peça 45, com todas as demais decisões ali proferidas, nos termos do art. 276 do RITCU; e
	9.3. determinar que, com a devida urgência, a unidade técnica dê prosseguimento ao presente feito; devendo atentar para a necessidade de atribuir maior celeridade ao presente feito com vistas a evitar que a presente cautelar suspensiva possa resultar na subsequente celebração de contrato emergencial, pois os serviços licitados estariam cobertos pelo atual contrato prorrogado até 1º/2/2020 (Peça 41) .

Referendo de medida cautelar concedida em processo de representação sobre possíveis irregularidades em edital para contratação de empresa para prestação de serviços de informática na modalidade de fábrica de software.

Hospital de Clínicas de Porto Alegre.

3. Representante: Basis Tecnologia da Informação S.A. (CNPJ 11.777.162/0001-57).

13.1. Ministros presentes: José Mucio Monteiro (Presidente), Walton Alencar Rodrigues, Augusto Nardes, Raimundo Carreiro e Ana Arraes.
13.2. Ministros-Substitutos convocados: Marcos Bemquerer Costa, André Luís de Carvalho (Relator) e Weder de Oliveira.

ACORDAO-COMPLETO-2388154

Acórdão 2958/2019 - Plenário

ANDRÉ DE CARVALHO

Trata-se de representação, com pedido de cautelar suspensiva, formulada pela Basis Tecnologia da Informação S.A., nos termos do art. 113, § 1º, da Lei nº 8.666, de 1993, e dos arts. 235 e 237, VII, do RITCU, sobre indícios de irregularidade no Pregão Eletrônico 395/2019 conduzido pelo Hospital de Clínicas de Porto Alegre (HCPA) para a contratação de "serviços de fábrica de software, bem como para credenciamento para habilitação ao processo de compartilhamento, instalação, treinamentos, consultorias e sustentação do Aplicativo para Gestão Hospitalar (AGHUse) , com contrapartida financeira; Prestação de Serviços de Execução de Testes e Controle de Qualidade sobre as Soluções de Software e Prestação de Serviços de Mensuração de Software e Suporte à Aplicação de Técnicas de Mensuração".
Após a análise do feito, o auditor federal lançou seu parecer à Peça 42, com a anuência dos dirigentes da unidade técnica (Peças 43 e 44) , e, assim, concedi a referida cautelar suspensiva por meio do Despacho acostado à Peça 45 nos seguintes termos:
" (...) 2. A ora representante sustentou, em suma, que o edital do certame padeceria das seguintes falhas: (a) exigência ilegal de vistoria técnica; (b) remuneração por hora trabalhada em detrimento do pagamento por resultados; (c) restrição à competitividade do certame em função da indevida exigência cumulativa de qualificação técnica em tecnologias de desenvolvimento de software, em prestação e administração de serviços de nuvem e, ainda, em requerimento da declaração do provedor de nuvem no sentido de o prestador ser capaz de prestar os serviços; (d) exigência ilegal de contrapartida financeira sem qualquer garantia de consumo mínimo do contrato; e (e) exigência excessiva pela apresentação de atestados e evidências para cada sistema listado no atestado, requerendo, inclusive, a apresentação de informações normalmente tidas como confidenciais nos contratos.
3. Após a análise inicial do feito, tendo constatado que o certame teria sido realizado em 20/8/2019 e o resultado estaria no prazo para impugnação (Peça 11) , a Sefti lançou o seu parecer à Peça 14 e sugeriu a realização da oitiva prévia para confirmar, ou não, a subsistência dos requisitos para a concessão da cautelar suspensiva, além da ausência do perigo da demora reverso, tendo sugerido, ainda, a realização de diligência junto à entidade licitante.
4. Por intermédio do despacho de minha lavra acostado à Peça 15, em 2/9/2019 determinei, com fundamento no art. 276, § 2º, do RITCU, a prévia oitiva do HCPA, além das empresas porventura já sagradas vencedoras no correspondente certame, para, no prazo de até cinco dias úteis se manifestarem sobre todos os indícios de irregularidade apontados na presente representação.
5. Em atendimento à citada decisão, a unidade técnica expediu os seguintes ofícios, todos datados de 3/9/2019 (Peças 16-19) : 401/2019 ao HCPA, 402/2019 à empresa CTIS Tecnologia S.A., 403/2019 à empresa Abrantes Soluções Ltda. e 404/2019 à empresa Deltapoint Consultoria e Treinamentos.
6. Ocorre que, em 12/9/2018, o HCPA encaminhou e-mail à Sefti (Peça 21) solicitando a prorrogação do prazo que lhe foi fixado por mais cinco dias, tendo em vista a complexidade da matéria, e informando que, tão logo recebeu o Ofício 401/2019-TCU/Sefti, promoveu a suspensão do certame tratado nesta representação, conforme documentação anexada à Peça 22. 
7. Conquanto não haja amparo legal e regimental para a prorrogação do prazo de atendimento de oitiva prévia, a teor do seu caráter célere expresso no art. 276, § 2º, do RITCU, indeferi a aludida solicitação, mas autorizei, com fulcro no princípio da verdade material, o recebimento de eventual documentação apresentada após o prazo regimental de cinco dias úteis, consoante o despacho de 1º/10/2019 (Peça 34) .
8. Após a análise do feito, o auditor federal lançou seu parecer à Peça 42, com a anuência dos dirigentes da unidade técnica (Peças 43 e 44) , nos seguintes termos:
' (...) 8. Nesse ínterim, em 16/9/2019, a empresa Deltapoint protocolou sua resposta (peça 26) , como também procedeu o HCPA, em documento de 17/9/2019 (peça 28) , antecipando-se à deliberação sobre a concessão de prorrogação de prazo solicitada. O HCPA também disponibilizou link de acesso aos processos eletrônicos relativos à análise preliminar e planejamento da contratação (SEI 23092.203389/2019-85) e do processo licitatório (SEI 23092.203389/2019-85) . As empresas CTIS e Abrantes, vencedoras dos Lotes 1 e 2, respectivamente, apesar de instadas, não se manifestaram nos autos. 
9.	A pedido do HCPA, em 19/9/2019, foi realizada reunião com integrantes da Sefti para esclarecimentos de questões pontuais por parte do HCPA. Por fim, em despacho de 1º/10/2019 (peça 34) , o Ministro-Relator indeferiu o pedido de prorrogação de prazo de oitiva solicitado pelo HCPA.
EXAME TÉCNICO
Manifestação do HCPA (peça 28) 
i. Exigência ilegal de vistoria técnica (peça 28, p. 7-8) 
10. Quanto a este aspecto, o Hospital inicialmente justifica que, também conforme o Acórdão 1995/2014-TCU-Plenário, da relatoria do Min. Walton Alencar, citado pela representante para embasar sua impugnação, seria 'irregular exigir visita técnica como requisito de habilitação em licitação, a não ser quando for imprescindível o conhecimento das particularidades do objeto'. 
11. Nesse sentido, o HCPA advoga que, como descrito no preâmbulo do seu arrazoado (peça 28, p. 2-8) , o objeto da contratação é complexo e carece de ampla contextualização e todas as oportunidades de detalhamentos e esclarecimentos para conhecimento de suas particularidades.
12. Aduz que, conforme orienta a jurisprudência do TCU, a necessidade da visita técnica de pré-qualificação, prevista no item 4.4 do TR (peça 6, p. 24) , foi documentada e justificada no processo SEI 23092.205628/2019-31, documento SEI/HCPA - 0209196 (peça 35) e não houve restrições de período para realização da visita técnica, visto que foram oportunizadas diferentes datas para comparecimento, possibilitando a presença de vários interessados, inclusive a própria representante, como comprovado em lista anexada ao processo SEI (peça 36, p. 3) . 
13. O HCPA, assim, conclui que, como esteve presente na vistoria, a representante pôde averiguar a importância da visita técnica, justificada pelas peculiaridades e complexidades do objeto licitado, bem como a magnitude do projeto e abrangência da Comunidade AGHUse, razão por que a exigência não poderia justificar a ausência da empresa Basis no certame, e não poderia ser impugnada como exigência ilegal.
Análise
14. Quanto a este aspecto, entende-se que foram justificadas, ainda que de forma sucinta, no item 4.4 do TR do PE 395/2016 (peça 6, p. 24) , as razões para a necessidade de visita técnica obrigatória como etapa de pré-qualificação para objeto do Lote 1, visto que se trata de contratação que, a despeito da complexidade inerente ao projeto, como justificado pelo HCPA, possui peculiaridades que exigem competências não usuais do futuro contratado que justificam a realização de pré-qualificação, como previsto na jurisprudência do TCU (Acórdão 711/2016-TCU-Plenário, Relatora Ministra Ana Arraes, além do supracitado Acórdão 1995/2014-TCU-Plenário) .
15. Isso porque a empresa contratada deverá prestar não só serviços usuais de fábrica de software e sustentação de sistemas, mas também ser credenciada para habilitação ao processo de compartilhamento, instalação, treinamentos e consultorias para o aplicativo AGHUse. Ademais, também em consonância com julgados da Corte (ex: Acórdão 341/2015-TCU-Plenário, Relator Ministro Raimundo Carreiro) , foi dada possibilidade de realização da visita técnica em mais de uma data e providas informações de contato (peça 2, p. 1) , e a própria representante se fez presente, ainda que fosse recomendável que o período previsto fosse menos restritivo (Acórdão 714/2014-TCU-Plenário, Relator Ministro José Jorge) .
16. Deve-se ressalvar, contudo, que, como abordado na instrução inicial desta representação (peça 12, p. 5) , com o fito de não limitar a competitividade, a jurisprudência do Tribunal estabelece que o edital deve prever, como alternativa, a possibilidade de que o responsável técnico emita declaração de que possui pleno conhecimento do objeto (Acórdãos 656/2016 e 2.939/2018, e mais recentemente 2.098/2019, todos do Plenário, relatores Ministro-Substituto Augusto Sherman Cavalcanti, Ministro José Múcio e Ministro Bruno Dantas, respectivamente) , 
17. Mas como no caso concreto não foi suscitado o exercício dessa faculdade por nenhum potencial participante do certame e houve comparecimento de oito empresas interessadas, incluindo-se a própria representante, entende-se que a irregularidade deve ser afastada e abstém-se de propor encaminhamento sobre este item.
ii. Remuneração por hora trabalhada em detrimento do pagamento por resultados (peça 28, p. 8-13) 
18. Em relação a esta questão, o HCPA esclarece que, conforme jurisprudência emanada pelo TCU, referenciada pela própria representante em sua peça inicial (peça 1, p. 3-13) , o Tribunal não tem orientado a adoção de métrica específica para a remuneração de desenvolvimento de software, mas sim que os serviços sejam objeto de correta mensuração e verificação de níveis de atendimento. 
19. Com essa finalidade, o HCPA aduz que tem utilizado há muitos anos a técnica de Análise de Pontos de Função (APF) , que está sendo adotada no presente edital, conforme o item 4.2.1.1 do Termo de Referência (TR) (peça 28, p. 8) e o item 4.3.2, que prescreve a técnica de Ponto de Função Sustentado (PFS) para as atividades de sustentação de sistemas (peça 28, p. 9) .
20. Informa ainda que o TR da contratação especifica detalhadamente a forma de acompanhamento da produtividade através da aplicação de indicadores de avaliação da qualidade, conforme quadro do item 5.3.1, que detalha os Níveis de Serviço exigidos, bem como define penalidades pelo não cumprimento dos indicadores desses níveis, no item 5.3.1.2 (peça 28, p. 9-13) .
21. Contesta, assim, a alegação da representante de que os serviços estariam sendo contratados com a adoção de métrica homem-hora, de forma a não ser possível fazer a mensuração de resultado, e que, por outro lado, a forma de remuneração dos serviços estaria em conformidade com a Instrução Normativa (IN) SGD/ME 1/2019 que permite a adoção de métricas equivalentes a homem-hora, desde que vinculada à entrega de produtos de acordo com prazos e qualidade previamente definidos. 
22. Ressalta, por fim, que se adotou a utilização da métrica de Unidades de Serviço Técnico (UST) apenas para o item 4.3 Serviços Técnicos por Demanda (peça 6, p. 21-24) , que compreende atividades pontuais e específicas que não poderiam ser mensuradas pela técnica de APF, estratégia que estaria em alinhamento com jurisprudência do TCU e com a IN SGD/ME 1/2019, por estar coberta pelo controle de mensuração de resultados, através da aplicação dos Indicadores de Nível de Serviço, afastando, portanto, a alegação da representante de que estariam em descumprimento à norma legal.
Manifestação da empresa Deltapoint
23. Também instada a se manifestar, a empresa Deltapoint, vencedora do Lote 3, do PE 395/2016, pelas razões expostas em sua resposta (peça 26, p. 4-11) , argumenta em relação a este ponto que não há obrigatoriedade de utilização da Análise de Pontos de Função como métrica para aferir a efetiva entrega dos produtos e serviços e a adequabilidade dos preços praticados, sobretudo no presente caso.
24. Além do mais, ao contrário do que afirma a representante, alega que a remuneração pelos serviços descritos não levará em conta a hora trabalhada, mas sim o efetivo esforço/resultado, utilizando método alternativo já aceito pela jurisprudência deste Tribunal (UST) .
Análise
25. Em linha com a manifestação da representada e com a posição inicial da Sefti nos presentes autos (peça 12, p. 7-8) , ressalta-se que a jurisprudência do TCU (Súmula 269) não aboliu o uso da métrica homem-hora como instrumento de medição de prestação de serviços, mas proibiu a adoção de remuneração não vinculada a resultados ou não vinculada ao atendimento a níveis de serviço, de forma que é possível, sim, utilizar a métrica homem-hora, desde que associada a critérios de verificação e de asseguração de atendimento a resultados. 
26. Por outro lado, a mera medição do volume de horas utilizadas para executar uma atividade, quando desassociada de outros instrumentos de controle sobre o serviço prestado, pode, sim, implicar na caracterização de um padrão de remuneração desvinculado de resultados, que remunera a contratada apenas pelo tempo gasto na tarefa (esforço) , sem nenhum comprometimento com eficiência e concentrando os riscos contratuais apenas na parte contratante ('paradoxo lucro incompetência' - Acórdão 786/2006-TCU-Plenário, Relator Ministro-Substituto Augusto Sherman Cavalcanti) . 
27. Para as atividades previstas na modalidade de fábrica de software, itens 4.2.1 e 4.2.2 do TR (peça 6, 9-12) , a empresa contratada será remunerada através da técnica de pontos de função, conforme os itens 4.2.1.1 e 4.2.3 do TR (peça 6, p. 10 e 13-16) . Já os serviços remunerados por UST, conforme item 4.3 do TR (peça 6, p. 21) , são providos apenas por demanda, ou seja, para casos excepcionais e para serviços não previstos no TR.
28. Em análise preliminar e perfunctória do TR da contratação em tela, a Sefti constatou que a fórmula de cálculo para remuneração dos serviços técnicos sob demanda computa a quantidade de horas técnicas necessárias para realizar a atividade técnica exigida, multiplicada por fator que representa níveis proporcionais de complexidade, de acordo com o perfil profissional necessário à sua consecução, mas não verificou especificação prévia de um número de horas por atividade e tampouco a forma como isso seria feito (por meio de catálogo ou processo de estimativa e negociação entre as partes, por exemplo) , razão pela qual a contratante foi inquirida. 
29. Em sua resposta, o HCPA faz referência à metodologia de cálculo definida no TR para a remuneração dos serviços técnicos sob demanda, em que se atribui um fator de complexidade para mensurar o esforço das tarefas, mas que, contudo, se assemelha a uma métrica homem-hora. A despeito disso, segundo a contratante, a mensuração dos resultados estaria garantida pela aplicação de Indicadores de Nível Mínimo de Serviço (INMS) .
30. Ocorre que a quantidade de horas a serem utilizadas na fórmula para cálculo da remuneração dos serviços é medida apenas quando da realização da demanda dos serviços, não sendo previamente estabelecida entre as partes, visto que não foi definido catálogo de serviços durante o planejamento da contratação. 
31. No tocante a esta questão cabe resgatar o relatório que fundamentou o Acórdão 2037/2019-TCU-Plenário, Rel. Min. Augusto Sherman, que resultou de auditoria de conformidade realizada em oito organizações públicas federais, sob a forma de Fiscalização de Orientação Centralizada (FOC) , com o objetivo de avaliar a conformidade de aquisições de Tecnologia da Informação, desde a fase de planejamento até a etapa de execução contratual.
32. Naquela assentada demonstrou-se que a utilização da métrica UST, independente da fórmula utilizada, elevou o risco de antieconomicidade das contratações avaliadas. Seja por dificuldade de precificar o valor adequado da UST, seja por não estimar corretamente o quantitativo de UST (esforço, complexidade, fator de ponderação ou qualquer outra variável) de cada serviço previsto, ou até mesmo por falta de fiscalização adequada da execução contratual.
33. Quanto à precificação do valor da UST destaca-se as seguintes recomendações do relatório:
'Uma técnica que ajudaria os gestores a serem mais assertivos quanto ao preço mais adequado da UST seria a elaboração da planilha de custos e formação de preços, ainda que não se trate de prestação de serviço com dedicação de mão de obra exclusiva. Afinal não faz sentido remunerar a prestadora de serviços muito acima de seus custos efetivos acrescidos de encargos e margem de lucro. A mudança de paradigma para pagamento vinculado a resultados utilizando a métrica UST, não significa que foi dada autorização para que fosse abandonado o princípio da economicidade. 
Ressalte-se que esta técnica deveria ser utilizada tanto na fase de planejamento da contratação quanto na análise da vantajosidade da renovação contratual.
É preciso destacar que não se trata de propor mudança do modelo de contratação medida em UST para posto de trabalho, mas da utilização, no caso de contratações que ainda se encontram em fase de planejamento, das informações contidas no catálogo de serviço previsto (esforço em horas, complexidade, fator de ponderação, perfis dos profissionais, quantidade de vezes que cada serviço será demandado) . A partir dessas informações, seria possível calcular quantos profissionais e quais os respectivos perfis que seriam necessários para execução do contrato e, com base em pesquisa salariais, seria calculado o desembolso total mensal e anual da contratação e por fim, de posse desse valor, o preço unitário estimado da UST'.
34. Isso posto, ao se avaliar o valor da UST da presente contratação para o item, com base na metodologia proposta no relatório que fundamentou o Acórdão 2.037/2019, verificou-se que o valor aceito para a proposta vencedora do PE 395/2019, R$ 75,59, é compatível com parâmetros de mercado e o valor aceito e ficou cerca de 33% abaixo do valor estimado para a contratação, conforme planilha anexa (peça 37) . Ademais, esse item representa apenas 11% do valor total do Lote 1 da contratação (R$ 1.511.764,71) e só é executado sob demanda.
35. Todavia, persistem riscos de que a remuneração da prestadora de serviços possa estar acima de seus custos efetivos acrescidos de encargos e margem de lucro, o que só seria possível aferir durante a execução contratual, preferencialmente com base em catálogo de serviços em que constem todas as tarefas a serem executadas e as respectivas quantidades de UST.
36. Conforme orientações previstas nos itens 9.1.2 e 9.1.3 e subitens do referido acórdão, seria recomendável, para fins definição do preço dos serviços em UST, de gestão e fiscalização da execução contratual, e/ou mesmo avaliação da vantajosidade de renovação contratual, a definição de um catálogo de serviços, ou, caso inexistente, pelo menos a memória de cálculo utilizada para se chegar à fórmula de cálculo da remuneração, mas não foi possível localizar essas informações nos autos.
37. Nesse sentido propõe-se diligenciar o HCPA para que encaminhe catálogo de serviços, ou caso inexistente, a memória de cálculo utilizada para estabelecer a remuneração dos serviços prestados em UST, conforme item 4.3 do TR do PE. Propõe-se também a realização de oitiva do HCPA para que explique porque não foi elaborado catálogo de serviços a serem prestados em UST, caso não tenha sido elaborado.
iii. Exigência cumulativa e indevida de qualificação técnica (peça 28, p. 15-17) 
38. O HCPA contra-argumenta as alegações da representante quanto a este ponto ressaltando que a presente contratação tem por objetivo não apenas contratar uma fábrica de software como também buscar parceiro para atuar na continuidade do desenvolvimento do sistema e representar o Modelo de Gestão do HCPA, credenciando-se para a prestação de serviços visando o crescimento da Comunidade AGHUse.
39. Ainda segundo a representada, o edital não foi limitador e buscou sim a isonomia e a condição de competitividade para todos aqueles fornecedores com capacidade técnica e robustez para tornar-se parceiro da Comunidade AGHUse. Nesse sentido, informa que houve ampla possibilidade de participação, demonstrada pelo resultado do pregão que teve participação do mercado, com disputa de preços, finalizando com um valor de PF positivo, além de um percentual de contrapartida pelo credenciamento favorável.
40. A contratante também contesta a afirmação da empresa Basis de que nem o próprio HCPA utilizaria a administração de serviços em nuvem, considerando o conceito de computação em nuvem e as características de autosserviço sob demanda, na forma exigida pelo edital, visto que a representante esteve presente na visita técnica e teve oportunidade de verificar que o hospital utiliza já há muitos anos serviços de nuvem privada, com quantidade de instâncias de máquinas virtuais superior a 100 unidades.
41. Acrescenta que (peça 28, p. 14) :
' (...) o sistema AGHUse, bem como os bancos de dados, demais sistemas corporativos do HCPA e ambientes de desenvolvimento e homologação a serem utilizados pela contratada, rodam nesse ambiente com alto nível de automação, inclusive com características de alta disponibilidade e disaster recovery, com extensão e movimentação automatizada dos recursos em produção para site backup (datacenter redundante) . Além disso, apesar do fato da maior parte da aplicação ser monolítica, já é totalmente executada usando as melhores técnicas de automação e disponibilização em nuvem com recursos de conteinerização docker e orquestração através de kubernetes'.
42. Relata ainda que o fornecimento de serviços relacionados ao AGHUse a serem prestados pela futura contratada incluirão a disponibilização de serviços em nuvem, no modelo Software as a Service (SaaS) , motivo pelo qual se faz mandatória a verificação da capacidade técnica do participante. 
43. O HCPA, portanto, conclui que, diferentemente do que solicita a representante, não há porque questionar a necessidade de apresentação de atestado que demonstre a capacidade de operar ambientes em nuvem, visto que é serviço indispensável para a garantia do cumprimento das obrigações, lembrando ainda que não está sendo exigido que o próprio licitante seja provedor de serviços em nuvem, mas apenas que comprove, através de declaração, que possui capacidade conjunta com provedor de nuvem parceiro.
Análise 
44. Impende preliminarmente diferenciar o credenciamento previsto no objeto do edital do PE 395/2019 (peça 2, p. 1) , do procedimento de credenciamento que serve de sucedâneo da licitação e tem aplicabilidade como uma modalidade específica de inexigibilidade de licitação.
45. Segundo a jurisprudência vigente deste Tribunal, quando entendido como hipótese de inexigibilidade de licitação, o credenciamento não está expressamente mencionado no art. 25 da Lei 8.666/1993, e deve ser adotado quando a Administração tem por objetivo dispor da maior rede possível de prestadores de serviços. Nessa situação, a inviabilidade de competição não decorre da ausência de possibilidade de competição, mas sim da ausência de interesse da Administração em restringir o número de contratados, conforme teor do Acórdão 3567/2014-TCU-Plenário, Revisor Ministro Benjamin Zymler.
46. Também conforme a jurisprudência do TCU (Acórdão 4/2017-TCU-Primeira Câmara, Relator Ministro-Substituto Augusto Sherman) , o credenciamento só pode ser considerado como hipótese de inviabilidade de competição quando observados requisitos como: i) contratação de todos os que tiverem interesse e que satisfaçam as condições fixadas pela Administração, não havendo relação de exclusão; ii) garantia de igualdade de condições entre todos os interessados hábeis a contratar com a Administração, pelo preço por ela definido; iii) demonstração inequívoca de que as necessidades da Administração somente poderão ser atendidas dessa forma. 
47. O próprio Regimento Interno de Licitações e Contratações do HCPA define o credenciamento, em seu art. 3º, X, como:
'cadastro, nos termos deste Regulamento, de interessados para execução de objetos que possam ser executados, simultaneamente, por diversos credenciados, bem como para concessão de uso, destinados a ações eventuais ou não, quando for inviável a competição e desde que satisfeitos os requisitos previamente estabelecidos pelo HCPA'.
48. Mas, conforme resposta a questionamento do Edital 395/2019 sobre este ponto (Questionamento 67) , registrado no Processo SEI 23092.205628/2019-31, documento SEI_0212241 (peça 38, p. 9) , a Comissão de Licitação do HCPA assim se pronunciou:
'O cadastramento referenciado no art. 3º do Regimento interno não diz respeito ao credenciamento solicitado neste edital de contratação. Conforme estabelece o Edital, o credenciado será único pelo período de 3 anos. Após esse período o HCPA poderá realizar novos processos de credenciamento. As ações de credenciamento e contrapartida originaram-se dos estudos técnicos preliminares à contratação, cujo resultado identificou várias instituições interessadas na implantação do AGHUse, fazendo com que se tornassem imprescindíveis para o aprimoramento das atividades assistenciais, visando unicamente garantir o crescimento da Comunidade AGHUse, aumentando o potencial de crescimento de funcionalidades no sistema através do desenvolvimento de software compartilhado'.
49. Portanto, o serviço de credenciamento objeto do PE 395/2019 não deve ser confundido  como modalidade de inexigibilidade de licitação, tratando-se de contratação com caráter inovador, para habilitar empresa a prestar serviços relacionados ao compartilhamento, instalação e treinamento para utilização do aplicativo AGHUse, em que a contrapartida financeira pelo credenciamento pode ser investida na ampliação e melhoria do aplicativo, através de fábrica de software provida pela mesma empresa inicialmente contratada e credenciada.
50. Em exposição de motivos, elaborada pela equipe técnica do HCPA (peça 39, p. 7) para justificar que as atividades de fábrica de software e credenciamento, embora distintas, devam se manter dentro do mesmo escopo da contratação, argumenta-se que 'a empresa contratada para compartilhar o aplicativo deve dominar todas as técnicas envolvidas nesta atividade, conhecer profundamente o negócio e estar trabalhando permanentemente, em conjunto com o HCPA, no desenvolvimento e incorporação de novas funcionalidades'. 
51. Com esse intuito, no modelo proposto pelo AGHUse, além da exigência técnica de experiência no desenvolvimento em modelo de fábrica de software, foi exigida experiência cumulativa de administração de serviços de nuvem com, no mínimo, cem instâncias, isso porque, segundo o HCPA, o fornecimento de serviços relacionados ao AGHUse a serem prestados pela futura contratada incluirão a disponibilização de serviços em nuvem, no modelo Software as a Service (SaaS) .
52. Todavia, como apontado em instrução prévia (peça 12, p. 5) não foi consignado no processo de contratação qualquer estudo para justificar que os referidos requisitos técnicos são compatíveis com o objeto/serviço contratado e sua dimensão.
53. Só foi possível constatar justificativa para a qualificação técnica, ainda que de forma qualitativa, em parecer técnico de reposta à impugnação quanto a exigência de qualificação técnica, também apresentada pela representante junto à equipe técnica do HCPA que elaborou o edital do PE 395/2019, que assim se justificou: (documento SEI_0211125) :
'Os certificados e comprovações de qualificação técnica solicitados no Termo de referência estão aderentes às ferramentas e à infraestrutura que compreende todo o ecossistema do AGHUse e visam assegurar que se mantenham os mesmos níveis de produtividade de fábrica de software atualmente executados no HCPA. Também são necessários para assegurar que a contratada tenha capacidade de prestar os serviços propostos, pois somos uma instituição de saúde onde requisitos de segurança e agilidade são de extrema importância. 
A equipe técnica entende que as certificações solicitadas não são restritivas nem tampouco ferem o caráter competitivo do certame, já que são atendidas por vários fornecedores do mercado de TI;
Os requisitos mínimos, tanto de produção da fábrica como de infraestrutura, exigidos no edital são similares em porte ao hoje existente no HCPA, além disso os ambientes do AGHUse que operam no HCPA rodam em plataforma de computação em nuvem privada.
Em relação a arquitetura atual do AGHUse não ser totalmente orientada a serviços ou microserviços, conforme item: 4.2.4.2 do TR espera-se que a CONTRATADA, caso pretenda oferecer o sistema para clientes que contratem na modalidade SaaS, revise-o para otimizar seu funcionamento em nuvem, fazendo as adequações necessárias para aplicação completa dos recursos cloud. Os investimentos necessários para essa readequação, nesse caso, serão de responsabilidade da CONTRATADA'.
54. Assim, com base neste parecer e na resposta do HCPA à diligência desta Sefti, depreende-se que a contratação em tela visa a expansão da utilização do AGHUse para outros parceiros da respectiva comunidade, prevendo inclusive o provimento do serviço de SaaS, visto que a implementação da aplicação não deve ficar restrita à infraestrutura do HCPA, exigida como capacidade mínima para habilitação técnica, e, apesar de a arquitetura do aplicativo ser predominantemente monolítica, pode ser otimizada para funcionamento em nuvem, na forma de microserviços.
55. Todavia, as exigências técnicas mínimas para provimento de serviço de nuvem foram estabelecidas apenas com base em motivações de cunho qualitativo e que não constaram formalmente dos documentos referentes ao planejamento da contratação, razão por que persiste a necessidade de esclarecimento por parte do HCPA.
56. Também nesse sentido, não restou bem esclarecido, mesmo tendo sido suscitado na instrução inicial e objeto de diligência (peça 12,  p. 5) , o estabelecimento, no item 12.1.4.1.b3 do edital (peça 2, p. 11) , referente à qualificação técnica para o Lote 1, da obrigatoriedade de informar qual provedor de serviços em nuvem que comporá a solução e apresentar declaração emitida pelo provedor, assegurando ser capaz de prover os serviços objetos desta contratação a partir de infraestrutura de datacenter localizada no Brasil.
57. A exigência de declaração de fabricantes (ou provedor, no caso concreto) como requisito de habilitação técnica, contraria o art. 23, IV, da IN SGD/ME 1/2019, assim como a jurisprudência do Tribunal, que se opõe ao estabelecimento dessas obrigações sem expressa justificativa e sem prévio exame do impacto dessa exigência na competitividade do certame, ao que não procedeu a contratante, HCPA, em sua resposta.
58. Apesar do HCPA ter garantido que houve competitividade no pregão, supostamente demonstrada pelo seu resultado, com base nos documentos acostados ao processo de contratação, não foi possível verificar quais fornecedores participaram do processo ou ter acesso ao detalhamento das propostas dos fornecedores, bem como não foi possível verificar a dinâmica do pregão, como as disputas de lances.
59. Isso porque que só constam dos autos do processo eletrônico 23092.205628/2019-31, de 28/8/2019, na plataforma SEI, documento denominado 'Relação de Propostas por Lote 1 PE 395-19 PAC 142545', documento SEI_0213457 (peça 40) com a relação de propostas globais de quatro fornecedores, em que foi omitida a identificação dos fornecedores. Merece registro que as duas primeiras propostas com valores globais exatamente iguais. Por essas razões, entende-se necessário solicitar, por meio de oitiva e diligência, informações detalhadas sobre a dinâmica do pregão referente ao Lote 1, do PE 395/2019, na plataforma licitações-e.
iv. Exigência ilegal de contrapartida financeira e condições de credenciamento (peça 28, p. 13-15 e p. 19-20) 
60. Ao trazer este questionamento, o HCPA deduz que a representante demonstra capacidade limitada de oferta de serviços, distante das necessidades exigidas no edital, visto que a empresa deseja apenas realizar serviços de fábrica de software, desconhecendo que o HCPA precisa de um parceiro que se habilite para oferecer no mercado serviços relacionados ao AGHUse.
61. Isso porque o HCPA e demais integrantes da Comunidade AGHUse recebem recorrentemente pedidos de novos ingressos, que não podem ser atendidos no momento pela falta de capacidade do HCPA de fornecer, com recursos próprios, mais serviços de treinamento, implantação, apoio técnico, além dos que têm sido fornecidos para os atuais integrantes da Comunidade, citados no item 4.2.4.1 do TR (peça 28, p. 15-16) .
62. Para justificar a contrapartida financeira o contratante esclarece que a empresa contratada poderá ofertar em um mercado onde existe grande demanda, software consolidado e de qualidade, sem custos de licenciamento, e ainda receberá do HCPA treinamentos e capacitações necessárias para oferecer os serviços, além de carência para início de pagamento de seis meses. 
63. Segundo a contratante, o valor mínimo a ser pago mensalmente trata da remuneração dos serviços fornecidos pelo HCPA e pelos direitos de propriedade intelectual, sendo devidos independentemente da prestação de serviços ao mercado. Ressalta que dependerá única e exclusivamente da própria contratada a busca pelo mercado, a partir do repasse de conhecimento técnico e negocial feito pelo Hospital de Clínicas.
64. Aduz que seriam descabidas as afirmações da representante de que 'em um contrato de doze meses, em tese, a licitante poderia estar pagando para trabalhar', visto que, conforme esclarecido em vistoria: 'além de nenhuma garantia de consumo, não há previsão neste início contratual o uso da sustentação, os módulos serão colocados gradualmente em sustentação de acordo com a necessidade'.
65. Isso porque atividades de desenvolvimento serão pagas regularmente através de mensuração por APF, conforme estabelecido no edital, e, nesse sentido, informa que utiliza serviços de fábrica de software há muitos anos e vem executando volumes anuais próximos a 10.000 (dez mil) PF, e com a presente contratação pretende-se manter ou mesmo expandir esse quantitativo.
66. Alega ainda que a representante busca confundir o entendimento quando faz menção a apenas um dos itens da contratação '4.2.2. Serviço de sustentação de fábrica de software', item esse que não existia nas contratações anteriores e, portanto, não era até então utilizado pelo HCPA.
67. Por fim esclarece que quando questionado especificamente sobre esse item durante a visita técnica, foi esclarecido que atualmente a sustentação dos módulos do sistema é feita pela equipe própria do HCPA e, portanto, não há histórico de consumo de contratação do item, não havendo possibilidade naquele momento de informar qual será o seu volume de utilização, visto que os módulos poderão ser gradualmente colocados em sustentação.
Análise 
68. Em princípio, como já apontado pela Sefti (peça 12, p. 8) , almejar o recebimento de uma contrapartida mensal em função do credenciamento para exploração do software AGHUse soa como uma boa medida de gestão, visando o desenvolvimento do aplicativo, crescimento da comunidade e redução de custos para a empresa pública. 
69. No deslinde da questão, verificou-se que, apesar de os serviços de fábrica de software e credenciamento estarem sendo contratados de forma conjunta no presente certame, apresentam naturezas distintas, tanto assim que o TR prevê (peça 6, p. 18-19) que a credenciada, após doze meses da vigência do contrato, pode solicitar o descredenciamento, o que não implica na rescisão dos contratos eventualmente firmados, devendo a empresa manter a execução dos serviços até o término de sua vigência, sob pena da aplicação das sanções previstas no contrato.
70. Nesse sentido, conforme esclarecimentos da equipe que elaborou o edital a questionamento de fornecedores (Questionamento 69, peça 38, p. 10) , a empresa poderá continuar a prestar os serviços de fábrica de software, mas continuará sujeita ao pagamento da contrapartida financeira visto que o descredenciamento não anula as demais obrigações contratuais. 
71. Também se esclarece que (Questionamento 81) , mesmo quando uma empresa é contratada por outros parceiros da comunidade, deverá pagar a contrapartida para todos os serviços prestados relacionados ao AGHUse, e somente não serão devidos os serviços prestados que não tenham relação com o AGHUse, a exemplo de infraestrutura, desenvolvimento ou sustentação de outros sistemas para o interessado.
72. Em resposta acerca da necessidade de pagamento de contrapartida, mesmo que a credenciada não tenha recebido demanda de serviços relativos ao AGHUse, o HCPA esclareceu que, a despeito disso, o fornecedor poderá auferir rendimentos relativas aos serviços de fábrica de software demandados pelo próprio HCPA, também como os advindos de contratações em que se beneficie da natureza de empresa credenciada da Comunidade AGHUse, com exclusividade por até três anos.
73. Todavia, ainda pairam algumas dúvidas, visto que, apesar de o HCPA não ter estabelecido um percentual prévio de contrapartida, permitido aos licitantes fazê-los em suas propostas, não logrou esclarecer como o percentual proposto pelas empresas participantes do pregão foi utilizado na classificação das propostas, que se fazem pelo critério do menor preço (peça 2, p. 36) .
74. Nesse sentido, como apontado no tópico anterior, não foi possível verificar os percentuais oferecidos pelas empresas em suas propostas durante a realização do pregão, visto que só consta do processo as propostas com valores globais, sem a identificação dos participantes. 
75. Por fim, também se reputa oportuno esclarecer que critério o HCPA pretende adotar para utilizar a contrapartida financeira para abater valores dos serviços mensais de fábrica de software prestados pela credenciada ao HCPA, conforme previsto no TR (peça 6, p. 20) , motivo pelo qual se faz necessária oitiva quanto a esse item.
v. Exigência excessiva de apresentação de atestados e evidências por sistema (peça 28, p. 17-18) 
76. Em relação a este ponto, o HCPA reforça que o item 12.1.4.1.b2.c (peça 2, p. 11) do edital prevê a realização de diligências. Além disso, o edital não exige que as certificações sejam realizadas através de um único atestado. A exigência possui tão somente o objetivo de verificar se o licitante reúne as condições mínimas de atender com qualidade, volume e características compatíveis com o que será prestado ao HCPA, conforme previsto no item 12.1.4.1.a1 do edital (peça 2, p. 9) .
77. Da mesma forma, prossegue a representada, as exigências referenciadas no item 12.1.4.1.a2.5 (peça 2, p. 10) não estabelecem obrigatoriedade de inclusão de informações confidenciais ou sigilosas, as quais poderiam ser verificadas posteriormente por diligência, mas sim evidências de que houve realização de 'Planejamento de execução de testes, roteiros de teste, resultados de testes'. 
78. O HCPA esclarece ainda que o edital permitiu que fossem apresentadas, como alternativa, evidências das ferramentas automatizadas que foram utilizadas. Essas ferramentas são aquelas utilizadas pela contratada para a prestação dos serviços e não incluem informações eventualmente cobertas por questões de confidencialidade, conforme alega a representante.
79. Finaliza por informar que o Hospital de Clínicas possui selo de acreditação emitido pela Joint Commission International (JCI) , que certifica a qualidade dos processos assistenciais e administrativos do hospital, e que para a obtenção do selo, a auditoria da JCI observa a adequação do hospital a padrões internacionais de processos. Assim, também no desenvolvimento ou sustentação de sistemas que interferem diretamente nos processos de atendimento ao paciente, faz-se necessário exigir comprovações mínimas que qualifiquem a contratada em qualidade e capacidade técnica.
Análise 
80. Segundo a jurisprudência destas Corte de Contas, a exigência de documentos que comprovem a qualificação técnica e a capacidade econômico-financeira das licitantes, desde que compatíveis com o objeto a ser licitado, não é apenas uma faculdade, mas um dever da Administração, devendo ser essa exigência a mínima capaz de assegurar que a empresa contratada estará apta a fornecer os bens ou serviços pactuados (Acórdão 891/2018-TCU-Plenário, Relator Min. José Mucio Monteiro e Acórdão 7329/2014-TCU-Segunda Câmara,  Relator Min. André Luis de Carvalho) 
81. Contudo, como já argumentado pela Sefti em instrução inicial (peça 12) , os requisitos de habilitação não podem ser restritivos a ponto de prejudicar a competitividade do certame. De fato, a exigência de artefatos resultantes da aplicação de um processo de software é importante para que se possa atestar sua efetiva aplicação. Por outro lado, muitos artefatos solicitados dizem respeito a sistemas e processos internos, os quais podem estar protegidos por cláusulas de confidencialidade, especialmente no caso de instituições privadas.
82. Contudo, conforme as justificativas apresentadas pelo HCPA, as exigências solicitadas visam, em princípio, resguardar a empresa pública de contratar empresas incapazes de prestar o serviço nos padrões esperados, e essas exigências podem também ser verificadas por diligência para dirimir dúvidas sobre eventuais atestados apresentados, como previsto no edital, que também não exige que as certificações sejam realizadas através de um único atestado. 
83. Esse também foi o teor de parecer técnico elaborado pela equipe técnica que elaborou o edital do PE 395/2019 para avaliar o pedido de impugnação sobre a mesma questão, impetrado pela empresa Basis junto à comissão de licitação, relativa ao: (documento SEI_0211125) :
'A certificação de qualificação técnica na tecnologia JAVA referenciada no item 12.1.4.1 do Termo de Referência LOTE 1 não estabelece obrigatoriedade de abranger todas áreas solicitadas, descaracterizando, portanto, ser uma exigência excessiva e impraticável. Além disto, os documentos comprobatórios não pressupõem a inclusão de informações confidenciais ou sigilosas, e sim, comprovações da utilização de processo ou metodologia de desenvolvimento utilizando as melhores práticas ali evidenciadas'.
84. Por fim também restou justificado pela contratante que as exigências referenciadas pela representante não estabelecem obrigatoriedade de inclusão de informações confidenciais ou sigilosas, as quais poderiam também ser verificadas posteriormente por diligência, ou por evidências obtidas de ferramentas automatizadas que não incluem informações eventualmente cobertas por questões de confidencialidade. Diante do exposto, entende-se que os argumentos da representante em relação a esse item não devem prosperar.
vii. Potencial inconsistência entre o TR e o edital em relação à vigência do contrato de credenciamento (peça 28, p. 18-20) 
85. Em relação à potencial inconsistência entre o TR e o edital em relação à vigência do contrato de credenciamento, o HPCA explica que o edital, em seu item 10.2.3, estabelece como prazo de execução 'doze (12) meses podendo ser prorrogado por igual período mais quatro (4) vezes'. Verifica-se, portanto, que o contrato poderá ter vigência de até sessenta (60) meses e o prazo de credenciamento estará vinculado à vigência contratual.
86. Ressalta, ademais, que não se deve confundir o prazo de vigência com o período de exclusividade do credenciamento, visto que o Termo de Referência em seu item 4.2.4.1 estabelece:
'Durante o período de 3 (três) anos, a empresa contratada será a única e exclusiva credenciada para prestação dos serviços de compartilhamento, instalação, treinamentos, consultorias e sustentação do AGHUse. Findo esse prazo, o HCPA poderá, a seu critério, realizar processo (s) para habilitação de nova (s) credenciadas (s) '.
87. Portanto, conforme se verifica, a empresa terá garantia de credenciamento exclusivo pelos primeiros três anos, caso mantenha a execução contratual regular. A partir do quarto ano de contrato, caso ocorra a prorrogação, continuará com a condição de credenciada, mas deixará de ter o direito de exclusividade.
88. Em outras palavras, acrescenta a contratada, o aludido item do TR deve ser lido em conjunto com a disposição da minuta de contrato, de modo que a exclusividade será conferida ao longo da vigência inicial do contrato e nas duas primeiras prorrogações, caso ocorram. Isso significa dizer que, na hipótese de não renovação do contrato, o direito à exclusividade, caracterizado como acessório, se encerrará.
Análise 
89. A contratante, HCPA, logrou demonstrar que não há inconsistência em relação à vigência do contrato de credenciamento entre o TR e a minuta do contrato de credenciamento constante do edital (peça 2, p. 36-38) , que devem ser lidos em conjunto, de modo que a exclusividade será conferida ao longo da vigência inicial do contrato e nas duas primeiras prorrogações, caso ocorram. E, na hipótese de não renovação do contrato, o direito à exclusividade se encerrará. Dessa forma, esse item da representação restou esclarecido.
vi. Do pedido de medida cautelar
90. Relata-se que os critérios estabelecidos no art. 276 do Regimento Interno/TCU e na Portaria - Segecex 12, para adoção de medidas cautelares, já foram previamente confirmados em instrução preliminar da Sefti (peça 12, p. 9-10) , com exceção do fumus boni iuris e da não incidência de perigo da demora reverso, que estavam pendente de caracterização em função dos esclarecimentos prestados em oitiva prévia do Hospital de Clínicas de Porto Alegre e demais interessados, e de documentos obtidos em diligência.
91. Com base nos novos elementos, entende-se que o fumus boni iuris está presente, pois há indícios de que foram estabelecidas exigências restritivas na qualificação técnica, em desconformidade com a legislação específica e com a jurisprudência do TCU, que podem causar prejuízo financeiro ao Erário ao limitar a competitividade das possíveis empresas licitantes, e também pela exigência de contrapartida financeira sem garantia de consumo mínimo pelo HCPA, que ainda não foram suficientemente esclarecidos pela empresa contratante.
92. Ademais, não foi possível constatar se de fato houve competividade no certame apenas com base na mera afirmação do HCPA e nos elementos até o momento presentes nos autos. Além disso, não se verificou existência de catálogo de serviços ou memória de cálculo para o estabelecimento da remuneração dos serviços medidos em UST, conforme previsto no item 4.4 do TR do PE 395/2019, do HCPA.  
93. No caso concreto, verifica-se que o HCPA já realizou a licitação (peça 11) , mas encontra-se suspensa, por iniciativa do próprio Hospital, pendente de adjudicação e homologação. Todavia, o periculum in mora continua presente, em função da possibilidade de continuidade do certame a qualquer momento, situação em que somente as empresas que cumprem as exigências limitantes evidenciadas na representação poderão continuar no certame, excluindo-se todas as outras, limitando-se a competitividade e a isonomia da licitação.
94. Também com base nos novos elementos apresentados, e considerando o estágio em que se encontra o certame, resta caracterizado o periculum in mora reverso, visto que a suspensão cautelar do pode acarretar prejuízos ao HCPA que depende da contratação dos serviços para modernização de sistemas internos para melhor prestação de serviços hospitalares. No entanto, não representa riscos maiores do que aqueles que poderão advir da não adoção da medida cautelar pleiteada pela representante, visto que, apesar de o atual contrato de fábrica de software do HCPA ter se encerrado em 1º/8/2019, foi prorrogado até 1º/2/2020, conforme Termo Aditivo encaminhado pelo Hospital (peça 41) .
95. Dessa forma, propõe-se a concessão de medida cautelar e, considerando-se a insuficiência dos esclarecimentos apresentados pelo HCPA, deve ser realizada nova oitiva do Hospital de Clínicas de Porto Alegre, bem assim da vencedora do Lote 1 da licitação, a empresa CTIS Tecnologia S.A. (CNPJ 01.644.731/0001-32) , para que apresentem informações imprescindíveis ao deslinde do mérito da questão.
CONCLUSÃO
96. Foi constatado que há insuficiência de informações sobre exigências restritivas na qualificação técnica, que podem causar prejuízo financeiro ao Erário ao limitar a competitividade da licitação, e também a respeito da exigência de contrapartida financeira sem garantia de consumo mínimo pelo HCPA. Como esses pontos ainda não foram suficientemente esclarecidos pela empresa contratante, propor-se-á sua oitiva e diligência para coletar as informações necessárias (parágrafos 57 e 73) .
97. No que tange ao requerimento de medida cautelar, entende-se que tal medida deve ser adotada por estarem presentes nos autos os requisitos do fumus boni iuris e do periculum in mora. O periculum in mora ao reverso também está presente nos autos. No entanto, não representa riscos maiores do que aqueles que poderão advir da não adoção da medida cautelar pleiteada pelo representante (parágrafos 89-92) .
PROPOSTA DE ENCAMINHAMENTO
98. Ante todo o exposto, submetem-se os autos à consideração superior, propondo:
a) conhecer da presente representação, satisfeitos os requisitos de admissibilidade previstos nos arts. 235 e 237, inciso VII, do Regimento Interno deste Tribunal c/c o art. 113, § 1º, da Lei 8.666/1993 e no art. 103, § 1º, da Resolução - TCU 259/2014 (parágrafo 52) ; 
b) determinar, em razão do pedido formulado pela representante, cautelarmente, nos termos do art. 276, caput, do Regimento Interno/TCU, ao Hospital de Clínicas de Porta Alegre, que suspenda ou mantenham suspensos os procedimentos licitatórios relativos ao Lote 1 do PE 395/2019;
c) determinar, nos termos do art. 276, § 3º, do Regimento Interno/TCU, oitiva do Hospital de Clínicas de Porto Alegre, para, no prazo de até quinze dias, manifestar-se sobre as questões indicadas abaixo, alertando-o quanto à possibilidade de o Tribunal vir a determinar a revogação do pregão e demais atos decorrentes, caso não seja apresentada manifestação ou essa não seja acolhida:
c.1) restrição à competitividade em função da indevida exigência cumulativa de qualificação técnica em tecnologias de desenvolvimento de software, em prestação e administração de serviços de nuvem com pelo menos cem instâncias e, ainda, requerendo declaração do provedor de nuvem assegurando que o prestador seja capaz de prestar os serviços (parágrafos 36-57) ;
c.2) motivação e vantajosidade da não definição do percentual de contrapartida, deixando-o a cargo das propostas das licitantes, bem como o critério que pretende adotar para utilizar a contrapartida financeira para abater valores dos serviços mensais de fábrica de software (parágrafos 66-73) ; e
c.3) justificativa para não ter sido elaborado catálogo de serviços referente aos serviços a serem remunerados em UST, previsto no item 4.4 do TR do PE 395/2019, do HCPA, se este for o caso;
d) determinar, nos termos do art. 250, inciso V, do Regimento Interno/TCU, a oitiva da empresa CTIS Tecnologia S.A. (CNPJ 01.644.731/0001-32) , para, no prazo de até quinze dias, querendo, manifestar-se sobre os fatos apontados na representação formulada por Basis Tecnologia da Informação S. A., alertando-a quanto à possibilidade de o Tribunal vir a determinar a suspensão cautelar do certame e dos atos dele decorrentes, caso não seja apresentada manifestação ou essa não seja acolhida;
e) realizar diligência, com fundamento no art. 157 do RI/TCU, ao Hospital de Clínicas de Porto Alegre, para que, no prazo de até quinze dias, sejam encaminhados ao Tribunal, em meio eletrônico, os seguintes documentos: 
e.1) cópia integral detalhada de todas as propostas apresentadas, referentes ao Lote 1, do PE 395/2019, incluindo os percentuais de contrapartida financeira das empresas licitantes, bem como todos os documentos referentes a disputa de lances e troca de mensagens entre os proponentes e o pregoeiro; e
e.2) catálogo de serviços referentes aos serviços remunerados por UST, conforme previsto no item 4.4 do TR do PE 395/2019, do HCPA, ou caso inexistente, a memória de cálculo para o estabelecimento da remuneração desses serviços;
f) encaminhar cópia da presente instrução ao Hospital de Clínicas de Porto Alegre e à empresa CTIS Tecnologia S.A., a fim de subsidiar as manifestações a serem requeridas; e
g) comunicar ao representante, ao Hospital de Clínicas de Porto Alegre e às empresas CTIS Tecnologia S.A., Abrantes Soluções LTDA - ME e Deltapoint Consultoria E Treinamentos Eireli a decisão que vier a ser adotada nestes autos'.
9.	Incorporo o parecer da unidade técnica a estas razões de decidir e, assim, decido:
9.1. conhecer da presente representação, nos termos dos arts. 235 e 237, VII, do RITCU, por atender aos requisitos legais e regimentais de admissibilidade;
9.2. determinar, nos termos do art. 276, caput, do RITCU, que o Hospital de Clínicas de Porto Alegre suspenda ou mantenha suspenso os procedimentos licitatórios relativos ao Lote 1 do Pregão Eletrônico 395/2019, até a decisão final do TCU;
9.3. determinar que a unidade técnica  adote as seguintes medidas:
9.3.1. promova, nos termos do art. 276, § 3º, do RITCU, a oitiva do Hospital de Clínicas de Porto Alegre, além da empresa porventura já sagrada vencedora no correspondente certame ora suspenso, para, no prazo de até 15 (quinze) dias, manifestarem-se sobre todos os indícios de irregularidade apontados na presente representação e, especialmente sobre os seguintes aspectos:
9.3.1.1. restrição à competitividade do certame em função da indevida exigência cumulativa de qualificação técnica em tecnologias de desenvolvimento de software, em prestação e administração de serviços de nuvem e, ainda, em requerimento da declaração do provedor de nuvem assegurando que o prestador seja capaz de prestar os serviços;
9.3.1.2. motivação e vantajosidade da não definição do percentual de contrapartida, deixando-o a cargo das propostas das licitantes, bem como do critério a ser adotado para utilizar a contrapartida financeira a fim de abater os valores dos serviços mensais de fábrica de software;
9.3.1.3. justificativa por não ter sido elaborado o catálogo de serviços em que constem todas as tarefas a serem executadas e as respectivas quantidades referente aos serviços a serem remunerados em Unidade de Serviço Técnico (UST) , previsto no item 4.4 do Termo Referência do Pregão Eletrônico 395/2019; 
9.3.2. promova diligência junto ao Hospital de Clínicas de Porto Alegre para que, no prazo de até 15 (quinze) dias, sejam encaminhados ao Tribunal, em meio eletrônico, os seguintes documentos: 
9.3.2.1. cópia integral detalhada de todas as propostas apresentadas, referentes ao Lote 1 do Pregão Eletrônico 395/2019, incluindo os percentuais de contrapartida financeira das empresas licitantes, bem como todos os documentos referentes a disputa de lances e troca de mensagens entre os proponentes e o pregoeiro; e
9.3.2.2. catálogo de serviços referentes aos serviços remunerados por UST, conforme previsto no item 4.4 do Termo de Referência do Pregão Eletrônico 395/2019, ou, caso inexistente, a memória de cálculo para o estabelecimento da remuneração desses serviços;
9.3.3. envie a cópia da instrução à Peça 42, com a cópia do presente Despacho, ao Hospital de Clínicas de Porto Alegre e à CTIS Tecnologia S.A., para facilitar as correspondentes manifestações nos autos, bem como às empresas Abrantes Soluções Ltda. - ME e Deltapoint Consultoria e Treinamentos Eireli, para ciência".
É o Relatório.

8.1. Tânia Pìnheiro Proença (OAB/RS 28.569), entre outros, representando o Hospital de Clínicas de Porto Alegre;
8.2. Graziela Marise Curado de Oliveira (OAB/DF 24.565), representando a Basis Tecnologia da Informação S.A.

Não atuou.

REPRESENTAÇÃO. PREGÃO ELETRÔNICO. INDÍCIOS DE IRREGULARIDADE. DEFERIMENTO DE CAUTELAR SUSPENSIVA. PRESENÇA DOS PRESSUPOSTOS PARA A CONCESSÃO DA REFERIDA CAUTELAR. CONHECIMENTO. REFERENDO À SUSPENSÃO JÁ DEFERIDA PELO MINISTRO-RELATOR. PROSSEGUIMENTO DO FEITO.

REPRESENTAÇÃO (REPR)

Secretaria de Fiscalização de Tecnologia da Informação (Sefti).

Trata-se de representação, com pedido de cautelar suspensiva, formulada pela Basis Tecnologia da Informação S.A., nos termos do art. 113, § 1º, da Lei nº 8.666, de 1993, e dos arts. 235 e 237, VII, do RITCU, sobre indícios de irregularidade no Pregão Eletrônico 395/2019 conduzido pelo Hospital de Clínicas de Porto Alegre (HCPA) para a contratação de "serviços de fábrica de software, bem como para credenciamento para habilitação ao processo de compartilhamento, instalação, treinamentos, consultorias e sustentação do Aplicativo para Gestão Hospitalar (AGHUse) , com contrapartida financeira; Prestação de Serviços de Execução de Testes e Controle de Qualidade sobre as Soluções de Software e Prestação de Serviços de Mensuração de Software e Suporte à Aplicação de Técnicas de Mensuração".
O TCU deve conhecer, preliminarmente, da presente representação, por atender aos requisitos legais e regimentais de admissibilidade.
Bem se vê que a fumaça do bom direito restou configurada diante dos seguintes indícios de irregularidade: (i) exigências restritivas na qualificação técnica, em desconformidade com a legislação específica e com a jurisprudência do TCU, tendentes a causar o prejuízo financeiro ao erário, ao limitar a competitividade das possíveis empresas licitantes, e também pela exigência de contrapartida financeira sem a garantia de consumo mínimo pelo HCPA; (ii) ausência de comprovação sobre a efetiva competitividade do certame; e (iii) inexistência de catálogo de serviços ou de memória de cálculo para o estabelecimento da remuneração dos serviços medidos em Unidade de Serviços Técnicos (UST) , como previsto no item 4.4 do Termo de Referência do aludido pregão.
Já o perigo na demora teria ficado evidenciado em razão da possibilidade de continuidade do certame e da subsequente contratação, pois o referido pregão, a despeito de ter sido supostamente suspenso por iniciativa do HCPA, estaria pendente apenas da adjudicação e homologação, não tendo restado evidenciado nos autos o perigo na demora reverso, já que os serviços licitados estariam cobertos pelo atual contrato já prorrogado até 1º/2/2020 (Peça 41) .
Deve ser referendada, então, a aludida cautelar suspensiva, diante da subsistência dos pressupostos para a concessão dessa medida de urgência, à luz do art. 276 do RITCU.
6.	O TCU deve conhecer, portanto, da presente representação e referendar a aludida cautelar suspensiva, nos termos do art. 276, § 1º, do RITCU, dando prosseguimento ao feito.
Ante o exposto, voto pela prolação do Acórdão ora submetido a este Colegiado.
TCU, Sala das Sessões, em 23 de outubro de 2019.
Ministro-Substituto ANDRÉ LUÍS DE CARVALHO 
Relator